臺灣高等法院高雄分院刑事判決　　　　 94年度上訴字第295號
上　訴　人　臺灣高雄地方法院檢察署檢察官
被　　　告　甲○○
指定辯護人　 本院公設辯護人 孫妙岑
上列上訴人因被告偽造有價證券等案件，不服臺灣高雄地方法院
93年度訴字第2240號中華民國93年12月31日第一審判決（起訴案
號：臺灣高雄地方法院檢察署92年度偵緝字第1724號），提起上
訴，本院判決如下：
    主  文
上訴駁回。
    理  由
一、公訴意旨略以：被告甲○○明知自己經濟狀況不佳、已無支
    付能力，竟基於為自己不法所有之意圖，於民國（以下同）
    88年4 月20日以其夫張文清之名義（目前已離婚）參加由乙
    ○○在其高雄市建興橫巷5 之16號住處所召集會期自88年4
    月20日起至90年2 月20日止、每會新台幣（下同）5,000 元
    之互助會1 會，甲○○於會期第3 會（即88年5 月20日）即
    以3,600 元標得會款，由乙○○交付14萬餘元之互助會款予
    甲○○，甲○○復基於意圖供行使之用，而在前開處所以自
    己及張文清之名義開立面額各8,600 元之本票26張交付予乙
    ○○，嗣甲○○於取得互助會款後，即未繳交會款，乙○○
    始知受騙，因認被告甲○○涉有刑法第339 條第1 項之詐欺
    取財罪嫌及同法第201 條第1 項之偽造有價證券罪嫌。
二、公訴人認被告甲○○涉有詐欺及偽造有價證券罪嫌，係以：
    前述詐欺取財及偽造有價證券之事實，業据告訴人乙○○指
    訴綦詳，並經証人鄭秀英、張雅君及張文清陳述屬實，並有
    本票26紙可稽等語，為其論據。
三、訊之被告甲○○固坦承有參加告訴人所招集之前開互助會，
    並已得標而積欠死會會款，及曾以張文清名義簽發本票26張
    之事實，惟堅決否認詐欺及偽造有價證券，辯稱：該互助會
    是我與前夫張文清一起參加，是經過前夫張文清同意才一起
    跟會，而我得標後仍有繼續繳納幾期會款（每會8,600 元）
    ，後來因為沒有能力才沒再繳納，但我有想辦法還告訴人錢
    ，至於以我前夫張文清名義所簽立之本票26張，張文清本人
    於簽立當時在場也知道，張文清還把
    票上要填寫
（一）會首即告訴人乙○○於偵查中指稱：我係先認識張文清，
      與甲○○不太認識，而該互助會（每會5,000 元）一開始
      是張文清說要跟會，後來過了幾天，甲○○說該會他們2
      人一起參加，會錢各繳一半，第1 、2 期都是張文清拿
      5,000 元來繳，第3 、4 期張文清拿2,500 元，過幾天甲
      ○○拿2,500 元來繳，第5 期時甲○○就來標會等語（見
      92年度訴緝字第1723號偵查卷第33、35頁），告訴人於原
      審審理時亦陳稱：跟會當時張文清經濟能力還不錯，張文
      清向我表示他駕駛拖板車1 個月收入約7 、8 萬元等語（
      見原審卷93年12月1 日審判筆錄），又證人即告訴人乙○
      ○之母鄭秀英於偵查中陳稱：甲○○是張文清帶來與我認
      識的，原是張文清要跟2 會，後來又說要跟1 會，後來說
      另1 會他跟他太太甲○○一起跟等語（見前述偵查卷第40
      頁背面），證人即被告之女張雅君於偵查中亦陳稱：我認
      識告訴人，因為父親張文清在我小時候帶我去認識告訴人
      ，我小時候常在告訴人家吃飯，而我有聽到母親問父親要
      不要跟告訴人乙○○的會，父親說要考慮一下，後來有說
      好，不過很快又說不跟，而當時我父親的工作是在跑車子
      等語（見前述偵查卷第42頁背面、第43頁）。據此而言，
      本件顯係告訴人乙○○欲邀集互助會，因基於對張文清之
      信賴關係讓被告甲○○參加為會員，而依民法第709 條之
      1 第1 項、第709 條之7 第2 項規定，互助會（即合會）
      會員本即有交付會款及標取合會金之權利義務，而會首亦
      負有將會款交付得標會員之義務，職是之故，被告甲○○
      參加告訴人之互助會，並投標領取會款，尚難認有何蓄意
      隱瞞其財務狀況、並施用詐術致使告訴人陷於錯誤之情事
      ，自與詐欺罪之犯罪構成要件不符，又被告甲○○得標後
      確實有陸陸續續再繳納2 個月的死會會款，不是一次繳納
      ，有積極想辦法對告訴人償還所積欠之死會會款等情，業
      經告訴人於原審審理時陳稱：被告有誠意要和解，被告說
      依照她的經濟能力每個月可以還我一點錢等語（見原審卷
      第61頁即93年12月1 日原審審判筆錄），並有和解書1 紙
      附卷可憑（見原審卷第66頁），足認被告甲○○並無逃債
      之舉，亦難認被告甲○○有何為自己不法所有之意圖，被
      告甲○○得標後因經濟困窘迄未能支付會款，尚屬債務不
      履行之民事糾葛，不能憑此即遽認是詐欺。
（二）又證人即被告甲○○之前夫張文清於92年9 月9 日偵查中
      陳稱：互助會是太太甲○○參加的，甲○○有告訴我，我
      有同意甲○○以我之名義參加，我有把錢拿給甲○○，但
      不知甲○○是要繳會錢，後來我沒有工作，有去找告訴人
      乙○○說我不參加了，當時還沒有標會，而甲○○標會後
      有回來向我說，甲○○告訴我她有去寫乙○○邀的會，我
      也知道甲○○有寫本票，但我不記得甲○○是否在寫了之
      後才告訴我，而時間已經過這麼久，我也不記得是否同意
      甲○○以伊之名義簽立本票等語（見前揭偵查卷第12頁）
      ，張文清於92年9 月16日偵查中亦稱：我有去跟告訴人乙
      ○○說不要跟會，乙○○的家人都知道，但乙○○還是讓
      甲○○跟會，甲○○寫本案系爭26張本票時，我有在場，
      有看到甲○○在寫，甲○○寫完後才告訴我，用我的名字
      去開本票等語（見前揭偵查卷第18頁背面、第19頁）。至
      本院審理時張文清則改稱：被告開立本票時，我不在場，
      也沒有看到，被告雖然曾經告訴我要用我之名字寫本票，
      但我沒有回答她，是表示不同意的意思，因為這個會是被
      告的，與我無關，跟會期間，我也沒有拿錢給被告，因為
      我沒有錢等語（見93年12月22日審判筆錄），惟經辯護人
      對證人張文清進行反詰問，證人張文經復稱：我之前在偵
      查中說不記得是否同意被告用我之名義開本票，是因為我
      很混亂，但後來被告找了兩個假證人要誣賴我跟會，所以
      我今天來開庭就不再顧念情分，我現在很氣憤等語（見93
      年12月22日原審審判筆錄），嗣又稱：對於被告當時簽立
      本票時我是否在場，那麼久的事我也不記得了等語（見前
      揭審判筆錄）。證人張文清就被告甲○○簽發系爭本票26
      紙之前後經過先後陳述不一，且於原審審理時明顯摻雜個
      人主觀情緒擅斷作證，再者，證人張文清於偵查中與本案
      被告甲○○同列詐欺案之共同被告，證人張文清於偵查中
      係被告身分，理應極力撇清與本件互助會之關係，何以證
      人張文清反至本案原審審理中始完全否認與本件告訴人乙
      ○○所邀集互助會之關係，且距被告甲○○簽立系爭本票
      之時間更久，何以證人張文清更能確定被告甲○○未經其
      同意即簽立系爭本票？証人張文清嗣後翻異片面否認授權
      之詞尚難遽信。
（三）又告訴人乙○○於偵查及原審審理時一再陳稱：甲○○標
      會後，甲○○與張文清一起來我住的地方，我說要先開立
      本票才可以拿錢，當天因為會錢還沒有收齊，所以我請他
      們2 人過兩天再過來拿錢，當時張文清有說他們是夫妻，
      且該會是他們2 人共有，所以我就請被告與張文清一起開
      立本票，而當時本票是甲○○寫的，張文清叫甲○○寫他
      的名字，因為張文清說自己字很醜等語（見前揭偵查卷第
      18頁背面、第19頁、第35頁，原審卷93年12月1 日審判筆
      錄）；證人即告訴人之母鄭秀英於偵查中亦結證陳稱：張
      文清的太太寫到會後來我店裡拿會錢，甲○○拿走後，張
      文清又來說要拿會錢，且張文清夫妻都是到店裡與乙○○
      算會錢等語（見前揭偵卷第40頁背面、第41頁），而證人
      張文清對鄭秀英所言亦不爭執（見93年12月1 日原審審判
      筆錄），此與被告甲○○所辯簽發系爭本票26紙之原因經
      過俱相符合，足証被告甲○○所辯其寫本票時張文清有在
      場並且同意以其名義簽發本票，應屬非虛。
    綜上所述，因被告甲○○與張文清原係夫妻，同財共居，被
    告甲○○簽寫張文清名義之本票時，張文清有在場，可見張
    文清應有同意被告甲○○以其名義簽發本票，又被告甲○○
    嗣後已與告訴人乙○○和解分期還款，告訴人乙○○亦表示
    不再追究（見本院卷第37頁），此外復查無其他確切証据証
    明被告甲○○有偽造有價証券及詐欺犯罪情事，其犯罪即屬
    不能証明。
四、原審以不能証明被告甲○○犯罪，依法諭知無罪，核無不合
    ，檢察官上訴指摘原判決不當，為無理由，應予駁回。
據上論斷，應依刑事訴訟法第368 條，判決如主文。
本案經檢察官陳新慶到庭執行職務。
中　　華　　民　　國　　94　　年　　4 　　月　　26　　日
                  刑事第六庭    審判長法  官  王憲義
                                      法  官  范惠瑩
                                      法  官  張盛喜
以上正本證明與原本無異。
如不服本判決應於收受本判決後10日內向本院提出上訴書狀，其
未敘述上訴理由者，並得於提起上訴後10日內向本院補提理由書
狀（均須按他造當事人之人數附繕本）「切勿逕送上級法院」。
中　　華　　民　　國　　94　　年　　4 　　月　　26　　日
　　　　　　　　　　　　　　　　　　　書記官  楊茱宜
